【裁判字號】    87,訴,2413
【裁判日期】    890119
【裁判案由】    偽造文書等
【裁判全文】
臺灣高雄地方法院刑事判決                        八十七年度訴字第二四一三號
    公  訴  人  臺灣高雄地方法院檢察署檢察官
    被      告  壬○○
    選任辯護人  顏宏斌
                吳春生
右列被告因偽造文書等案件，經檢察官提起公訴（民國八十七年度偵續字第九二號）
，本院判決如左：
    主  文
壬○○無罪。
    理  由
一、公訴意旨略以：被告壬○○與其妻劉蔡淑珍（同案被告，經臺灣高等法院高雄分
    院判處有期徒刑八月，並經最高法院駁回上訴確定），於民國八十四年十月間起
    由劉蔡淑珍以別名蔡郁苹之名義擔任會首，陸續邀集如附表所示編號一至三之民
    間互助會共三組，其會期、會數、每會金額均如附表編號一至三所示（均採外標
    制），嗣因其等二人經濟拮据，竟共同意圖為自己不法之所有，並基於概括之犯
    意聯絡，連續於八十五年六月二十五日起，在其位於高雄縣岡山鎮○○路一四三
    巷三號三樓住處開標，利用會員未全體出席參與競標標之機會，未經告訴人楊美
    珠、蘇泓盛、辛○○、子○○、蘇啟誠、楊王愛莉、癸○○、謝秀珍等人同意，
    冒渠等之名義，分別在未載「標單」之便條紙上偽簽姓名及標額，冒標其等之互
    助會，其冒標之日期及金額各如附表所示，足以生損害於楊美珠等人及其他會員
    ，繼而持該偽造得標會單行使，向到場及未到場之會員佯稱該次係由其冒標之會
    員得標，致使活會會員陷於錯誤，分別交付會款予被告及劉蔡淑珍，共計約新台
    幣（下同）二百零五萬元，因認被告涉犯刑法第二百十六條、第二百十條行使偽
    造私文書、第三百三十九條第一項詐欺取財等罪嫌。
二、惟按犯罪事實應依證據認定之，無證據不得推定其犯罪事實。不能證明被告犯罪
    者，應諭知無罪之判決，刑事訴訟法第一百五十四條、第三百零一條第一項分別
    定有明文。刑事訴訟法上所謂認定犯罪事實之證據，係指足以認定被告確有犯罪
    行為之積極證據而言，如未能發現相當證據或證據不足以證明，自不能以推測或
    擬制之方法，以為裁判基礎，又認定犯罪事實所憑之證據，雖不以直接證據為限
    ，間接證據亦包括在內；然無論直接或間接證據，其為訴訟上之證明，須於通常
    一般人均不致有所懷疑，而得以確信其為真實之程度者，始得據為有罪之認定（
    最高法院二十九年上字第三一０五號、四十年台上字第八十六號、七十六年台上
    字第四九八六號判例參照）；另告訴人之告訴，係以使被告受刑事訴追為目的，
    是其陳述是否與事實相符，仍應調查其他證據以資審認（最高法院五十二年台上
    字第一三００號判例參照）。
三、公訴人指被告涉有行使偽造私文書、詐欺取財犯行，無非以證人康麗惠、告訴人
    辛○○、子○○、癸○○等人指訴被告於多次開標時在場並曾多次收取會款，資
    為論罪之依據。
四、訊據被告堅決否認有上開犯行，辯稱：劉蔡淑珍起會及冒標一事，伊均不知情，
    會單並非伊所製作，亦未收取會錢，伊與劉蔡淑珍固為夫妻，然財產均分開處理
    ，證人康麗惠、告訴人子○○伊之前均未曾謀面，附表所示之互助會開標時間伊
    均在高雄縣梓官鄉農會上班，不可能出現在開標現場，伊未與劉蔡淑珍共同冒標
    等語。
五、經查：
（一）劉蔡淑珍於八十四年十月間起以別名蔡郁苹之名義擔任會首，陸續邀集如附表
      所示之民間互助會，其會期、會數、每會金額均如附表所示（均採外標制），
      嗣因經濟拮据，意圖為自己不法之所有，並基於概括犯意，連續自八十五年六
      月二十五日起，在其位於高雄縣岡山鎮○○路一四三巷三號三樓住處開標，利
      用會員未全體出席參與競標標之機會，未經告訴人楊美珠、蘇泓盛、辛○○、
      子○○、蘇啟誠、楊王愛莉、癸○○、謝秀珍等人同意，冒渠等之名義，分別
      在未載「標單」之便條紙上偽簽各該未到場活會會員姓名及標額，提出競標，
      其冒標之日期及金額各如附表所示，足以生損害於楊美珠等人及其他活會會員
      ，繼而向到場及未到場之會員佯稱該次係由其冒標之會員得標，致使活會會員
      陷於錯誤，分別交付會款予劉蔡淑珍，共計約二百零五萬元，經臺灣高等法院
      高雄分院於八十七年六月九日以八十七年度上訴字第八九一號判處劉蔡淑珍有
      期徒刑八月，並經最高法院於八十八年三月十八日以八十八年度台上字第一三
      六三號駁回劉蔡淑珍之上訴而確定之事實，業據本院調閱最高法院八十八年度
      台上字第一三六三號偽造文書案卷核閱無訛。
（二）告訴人丁○○固於偵訊中陳稱：會單是由被告以電腦製作，被告也有收取會錢
      等語；己○○於偵訊中陳稱：被告有收取會錢，且其妻庚○○○標取會款後，
      由被告以其名義匯款入庚○○○之帳戶等語；告訴人辛○○、癸○○、子○○
      亦陳稱：被告有來收取會款等語，子○○並陳稱：被告表示渠等負債已有三年
      多，且有勸劉蔡淑珍勿冒標等語，庚○○○亦稱：被告所匯之七萬元係會錢之
      尾款（八十六年度偵字第一九一九四號卷第十六頁至十八頁），證人康麗惠陳
      稱：這個會（指附表編號二之互助會）伊常去標，被告大都有在場，被告夫妻
      二人都有在場等語（八十七年度偵續字第九二號卷第一五二頁），而被告於八
      十六年六月十日匯款七萬元至庚○○○設於第一銀行北高雄分行之帳戶，有庚○○○之存摺影本一份附於八十六年度偵字第一九一九四號卷可按。然查，附
      表所示之互助會，均係劉蔡淑珍以蔡郁苹之名義所邀集，在高雄縣岡山鎮○○
      路一四三巷三號三樓劉蔡淑珍之住處，於開標日期下午一時開標，有會單三紙
      附卷可按，被告任職於高雄縣梓官鄉農會信用部，客戶至農會匯款時，均須由
      被告在匯款章上蓋章覆核，是開標日期如非假日，則開標之時間，被告顯然均
      在農會上班，此有被告提出之高雄縣梓官鄉農會匯款申請書影本可稽，被告縱
      使於開標時在場，衡情，應係開標日恰逢假日始有可能，又劉蔡淑珍在前開最
      高法院八十八年度台上字第一三六三號偽造文書案件偵審中，及本件偵訊中均
      供稱邀會及冒標等事均係其個人所為，冒標一事，被告不知情等語，有最高法
      院八十八年度台上字第一三六三號偽造文書案卷可稽，被告與劉蔡淑珍係夫妻
      ，平日同居於一處，縱使於開標時在場，事後協助收取會款，分擔其妻之事務
      ，乃事理之常，尚難執此即認被告於劉蔡淑珍冒標時，有犯意聯絡及行為分擔
      ，而劉蔡淑珍冒標之日期係自八十五年七月五日至八十六年三月五日（其日期
      分別如附表所示），被告猶於八十六年六月十日匯款七萬元予會員庚○○○，
      益徵被告對於劉蔡淑珍冒標一事，顯不知情。被告任職於農會，月薪五萬餘元
      ，業據被告陳明，而告訴人丙○○○、甲○○、寅○○、丑○○、戊○○、丁○○、乙○○、己○○、庚○○○、辛○○、癸○○、子○○等人及證人康麗
      惠均係本件互助會之會員，於劉蔡淑珍冒標時均未親眼目睹，劉蔡淑珍冒標後
      積欠渠等會款，為索回會款，難謂告訴人等於偵查中之指訴無偏頗之虞，其等
      之指訴在訴訟上之證明，尚未達於通常一般人均不致有所懷疑，而得以確信其
      為真實之程度者，自難據為被告有罪之認定。
（三）綜上，證人康麗惠、告訴人辛○○、子○○、癸○○等人並未目睹被告有冒標
      之犯行，劉蔡淑珍於本案自始即陳稱冒標係伊個人所為，被告並不知情，被告
      與劉蔡淑珍係夫妻，平日共同生活，縱使偶爾在家時，曾幫忙開標及收取會款
      ，亦為人之常情，尚難憑此即認被告有共同冒標詐取會款之犯行。此外，本院
      復查無其他證據足資證明被告行使偽造私文書及詐欺之犯行，不能證明被告犯
      罪，揆諸上揭刑事訴訟法之規定，依法應予諭知無罪。
據上論斷，應依刑事訴訟法第三百零一條第一項，判決如主文。
本案經檢察官陳正達到庭執行職務。
中      華      民      國      八十九      年      一    月    十九    日
                                  臺灣高雄地方法院刑事第三庭
                                      法  官     涂裕洪
右為正本，係照原本作成，證明與原本無異。
如不服本判決，應於送達後十日內，向本院提出上訴狀。
                                      書記官     許麗珠
中      華      民      國      八十九      年      一    月    二十    日
┌───────────────────────────────────┐
│附表：                  八十七年度訴字第二四一三號│
├──┬────┬────┬───┬──────────────────┤
│編號│會期    │每會金額│會數  │劉蔡淑珍冒標時間及被冒標人姓名      │
│    │（民國）│(新台幣)│      │                                    │
├──┼────┼────┼───┼──────────────────┤
│一  │八十四年│一萬元  │三十二│八十五年七月五日冒楊美珠名義標會    │
│    │十月五日│        │      │八十五年十二月五日冒子○○名義標會  │
│    │至八十七│        │      │八十六年三月五日冒辛○○名義標會    │
│    │年一月五│        │      │八十六年五月五日冒蘇泓盛名義標會    │
│    │日止    │        │      │                                    │
├──┼────┼────┼───┼──────────────────┤
│二  │八十四年│一萬元  │三十二│八十五年六月二十五日冒辛○○名義標會│
│    │十二月二│        │      │八十六年二月二十五日冒蘇啟誠名義標會│
│    │五日至八│        │      │        │
│    │十七年三│        │      │                                    │
│    │二十五日│        │      │                                    │
│    │        │        │      │                                    │
├──┼────┼────┼───┼──────────────────┤
│三  │八十五年│二萬元  │二十六│八十五年十一月十五日冒謝秀珍名義標會│
│    │六月十五│        │      │八十六年一月十五日冒癸○○名義標會  │
│    │日至八十│        │      │八十六年三月十五日冒楊王愛莉名義標會│
│    │七年七月│        │      │                                    │
│    │十五日止│        │      │                                    │
└──┴────┴────┴───┴──────────────────┘


司法院資訊處製作；財團法人民間司法改革基金會備份。
